臺灣高等法院民事判決
                                    104年度勞上字第103號
上  訴  人  侯義忠  
            彭美玉  

            蔡利郎  
            夏銑辰  
            林際琛  

            練治安  
            李金水  
            李芳春  
            童棟樑  
            劉偉華  
            王瀛實  
            林添燈  
            簡宗森  
            吳企雲  
            蔡裕博  
            劉美珍  
            江淵泉  
            邱炳賢  
            李鈴惠  
            張山盛  
            黃傅源  

            唐志明  
共      同
訴訟代理人  楊景勛律師
被 上訴 人  台灣電力股份有限公司

法定代理人  朱文成  
訴訟代理人  趙偉程律師

上列當事人間請求給付薪資等事件，上訴人對於中華民國104年8
月26日臺灣臺北地方法院104年度勞訴字第2號第一審判決提起上
訴，本院於105年8月16日言詞辯論終結，判決如下：
    主      文
原判決廢棄。
被上訴人應各給付上訴人如附表一所示之「合計起訴金額」，及
均自民國一０三年十一月二十日起，至清償日止，按年息百分之
五計算之利息。
第一、二審訴訟費用由被上訴人負擔。
本判決所命給付，於上訴人以附表二所示金額供擔保後得假執行
，但被上訴人如以附表二所示金額預供擔保，得免為假執行。
    事實及理由
壹、程序部分：
    被上訴人之法定代理人原為黃重球，嗣變更為朱文成，有台
    灣電力股份有限公司民國(下同)105年8月10日函在卷可稽(
    本院卷第329頁)，其聲明承受訴訟(本院卷第328頁)，核與
    民事訴訟法第175條規定相符，應予准許。
貳、實體部分：
一、上訴人起訴主張：伊等曾或現為被上訴人之員工，均曾擔任
    主管職位，為配合公司永續發展經驗傳承之政策，以避免主
    管人才青黃不接，而轉任為同等級之非主管職位，依被上訴
    人74年電人一字第0000-0000號函示(下稱0000-0000號函示)
    、77年7月22日公布之專設職位管理要點(下稱77年專設要點
    )第4點，及98年修正之台灣電力股份有限公司人員任僱調派
    施行細則之附件「保障支薪適用情形及對應保障標準彙整表
    」(下稱人員任僱調派施行細則彙整表)之規定，均得領取原
    擔任主管職位之薪資。詎監察院審計部於98年查核被上訴人
    之用人費用列支及管理情形後，認被上訴人以主管之薪給支
    付予非主管人員，與經濟部所屬事業機構人事管理準則實施
    要點第32條之規定不合，要求經濟部責令被上訴人改善。被
    上訴人乃於100年2月15日以電人字第10002061511號函(下稱
    100年2月15日新函)通知各單位，自同年3月1日起，將調任
    為非主管人員者改按非主管薪點折算標準核算其薪資，致短
    發伊等如附表一之工資及退休金，已違反工作規則第14條、
    兩造間派用人員勞動契約書第4條、團體協約第39條等「調
    動不得變更原有薪資及其他勞動條件、調動後其勞動條件不
    得有不利之變更」之規定，顯濫用權利及違反信賴保障、平
    等原則。爰依兩造間之勞動契約及勞動基準法(下稱勞基法)
    第22條第2項、第55條第1項第2款、第2項之規定，聲明請求
    ：被上訴人應給付伊等各如附表一所示之薪資與退休金差額
    ，及均自起訴狀繕本送達翌日起至清償日止，按年息5%計算
    之利息(原審判決上訴人敗訴，上訴人不服，提起上訴)。並
    於本院上訴聲明：
    (一)原判決廢棄。
    (二)被上訴人應給付上訴人等22人各如附表一所示之合計起
        訴金額，及均自起訴狀繕本送達翌日起至清償日止，按
        年息5%計算之利息。
    (三)願供擔保，請准宣告假執行。
二、被上訴人則以：上訴人等均為伊依經濟部所屬事業機構人事
    管理準則實施要點派用之人員，屬於勞基法第84條所稱公務
    員兼具勞工身分者，有關薪資事項，應適用公務員法令，不
    適用勞基法之規定。而依經濟部所屬事業機構用人費薪給管
    理要點規定，伊所屬人員之薪給採薪點制，同一等級之主管
    、非主管，其薪點固然相同，然主管職責較繁，薪點折算標
    準較非主管為高，故0000-0000號函所示「原任主管職位人
    員改調同等非主管職位者得保障支主管薪」；及77年專設要
    點第4點「依本要點專設職位歸級者，均支非主管薪，但若
    原係主管人員得保障原薪至考績後薪給超過原薪時為止」等
    規定，均已違反經濟部所屬事業機構人事管理準則實施要點
    第32條及經濟部所屬事業機構用人費薪給管理要點之規定，
    伊已於100年2月15日以新函公布0000-0000號函示自100年3
    月1日失效，及於100年5月31日修正專設要點(下稱100年之
    專設要點)第4點為「依專設職位歸級者，均支非主管薪」等
    語，自無適用上開規定之餘地。至人員任僱調派施行細則彙
    整表、100年第2次董事會會議紀錄、工作規則第14條、兩造
    間派用人員勞動契約書第4條、團體協約第39條及公務人員
    加給給與辦法第5之1條第1項第3款、公營事業機構員工待遇
    授權訂定基本原則第1點等規定，或與本件上訴人改任同職
    等非主管職務之情形有別，或非伊發布之函示，均無從適用
    。上訴人請求伊給付100年3月以後如附表一所示之薪資與退
    休金差額，均無理由等語置辯。並於本院答辯聲明：
    (一)上訴駁回。
    (二)如受不利判決，願供擔保，請准宣告免為假執行。
三、兩造不爭執事項：
(一)上訴人等22人均係被上訴人依經濟部所屬事業機構人事管理
    準則及經濟部所屬事業機構人事管理準則實施要點予以派用
    之派用人員，屬於勞基法第84條所規定之公務員兼具勞工身
    分者。
(二)上訴人等原均擔任被上訴人之主管職位，嗣改任為同等級之
    非主管人員，有被上訴人提出之上訴人之職等、職位異動表
    在卷可憑(本院卷第310頁) 。
(三)被上訴人於100年2月前係依0000-0000號函示「原任主管職
    位人員改調非主管職位者，除因自行要求，不堪勝任或個人
    過失等原因外，得保障支主管薪」之規定，給予上訴人支領
    原主管薪給，有該函示在卷可明(原審卷第143頁)。
(四)監察院審計部於辦理98年度被上訴人用人費用查核業務後，
    先後於99年7月12日、11月24日以台審部四字第0990002060
    、0990003241號函經濟部，認被上訴人給予非主管人員支領
    原等級之主管薪給，與經濟部所屬事業機構人事管理準則實
    施要點第32條之規定不合，應督促被上訴人改善。經濟部國
    營事業委員會於100年2月8日以經國二字第09900221900號函
    被上訴人，說明被上訴人之員工如經調整為非主管人員，按
    其所予監督職責程度已有不同，應回歸非主管人員之折算標
    準支領非主管薪，有監察院審計部、經濟部國營事業委員會
    上開函附卷可憑(原審卷第27-32頁)。
(五)被上訴人於100年2月15日以新函通知各單位，自100年3月份
    薪給起，原主管職位人員改任非主管職位時，除因升等後薪
    給低於原薪者，得保障支原薪外，餘如符於保障支原薪要件
    者，其…計算基準須以原職薪點按非主管薪點折算標準核算
    等語，有該新函在卷可參(原審調卷第33-34頁)。
(六)被上訴人於100年5月31日以電人字第10005077701號函修正
    「專設職位管理要點」，並自同日生效，有100年之專設要
    點附卷可參(原審卷第232-235頁)。
(七)附表一所示之「退休日期」、「100年3月至100年6月之總金
    額」、「100年7月至100年12月之總金額」、「101年1月至1
    03年10月之總金額」、「退休金少發金額之總金額」、「合
    計起訴金額」等欄位之計算結果金額均為正確。
四、兩造爭點及本院論斷：上訴人主張，伊等均曾擔任被上訴人
    之主管職位，為配合公司政策而改調同等級之非主管職位，
    依0000-0000號函、77年專設要點第4點、人員任僱調派施行
    細則彙整表等規定，均得領取原任主管職位之薪資，詎被上
    訴人竟於100年2月15日以新函變更上開規定，改按非主管薪
    點折算標準核算薪資，致短付伊等自100年3月1日以後之薪
    資及退休金，已違反調動不得變更薪資之原則，爰依勞基法
    第22條第2項、第55條第1項第2款、第2項規定，請求被上訴
    人給付如附表一所示之薪資與退休金差額等語，為被上訴人
    所否認，並以前揭情詞置辯。是本件所應審究者為：㈠本件
    有無勞基法之適用？㈡被上訴人辯稱，0000-0000號函示、77
    年專設要點及人員任僱調派施行細則彙整表等違反經濟部所
    屬事業機構人事管理準則實施要點第32條、經濟部所屬事業
    機構用人費薪給管理要點之規定，有無理由？㈢上訴人主張
    ，100年2月15日新函、100年專設要點之規定已違反信賴利
    益保護原則，不適用於伊，有無理由？㈣上訴人請求被上訴
    人給付如附表一之工資及退休金差額，有無理由？以下分述
    之：
(一)本件有無勞基法之適用？按公務員兼具勞工身分者，其有關
    任(派)免、薪資、獎懲、退休、撫卹及保險(含職業災害)等
    事項，應適用公務員法令之規定。但其他所定勞動條件優於
    本法規定者，從其規定；第84條所稱公務員兼具勞工身分者
    ，係指依各項公務員人事法令任用、派用、聘用、遴用而於
    本法第3條所定各業從事工作獲致薪資之人員；所稱其他所
    定勞動條件，係指工作時間、休息、休假、安全衛生、福利
    、加班費等而言，勞基法第84條、勞基法施行細則第50條定
    有明文。所謂派用人員之範圍，指依派用人員派用條例、經
    濟部所屬事業機構人事管理準則、經濟部所屬事業機構人事
    管理準則實施要點派用之人，亦有行政院74年11月15日(74)
    台人政壹字第36664號函釋在案。經查，上訴人等均係被上
    訴人依經濟部所屬事業機構人事管理準則及實施要點派用之
    人員，屬勞動基準法第84條所稱之公務員兼具勞工身分者，
    為兩造所不爭執(見不爭執事項㈠)，則本件有關主管人員改
    任非主管人員之薪給及退休金之核算標準，即屬勞基法第84
    條本文規定之「薪資」、「退休金」等事項，而非勞基法第
    84條但書所定「其他所定勞動條件」之範疇，依上開說明，
    自應適用公務員法令之規定，而無勞基法之適用。
(二)被上訴人辯稱，0000-0000號函示、77年專設要點及人員任
    僱調派施行細則彙整表等違反經濟部所屬事業機構人事管理
    準則實施要點第32條、經濟部所屬事業機構用人費薪給管理
    要點之規定，有無理由？
１、被上訴人有權自訂員工之薪資標準：查，國營事業管理法第1
    4條規定：國營事業應撙節開支，其人員待遇及福利，應由
    行政院規定標準，不得為標準以外之開支等語；經濟部所屬
    事業機構人事管理準則第9條規定：各機構人員之薪給，由
    本部訂定辦法，報請行政院核定施行等語(原審卷第281頁)
    ；96年12月27日修正之公營事業機構員工待遇授權訂定基本
    原則第1條、第6條規定：為促進公營事業經營企業化，並激
    勵員工工作績效，公營事業機構員工之待遇，授權由各事業
    機構衡酌其事業生產力、營運績效及用人費負擔能力，擬訂
    待遇標準，並參考一般公務人員調整幅度，提請各事業董(
    理)事會核定並報主管機關備查後實施；各事業主管機關應
    依照本原則訂定所屬事業機構用人費薪給管理要點，函報行
    政院核定後實施等語(原審卷第280、282頁)。可見，經濟部
    所屬事業機構人員之薪資、待遇等，業經行政院授權經濟部
    訂定所屬事業機構用人費薪給管理要點以規範之。又依經濟
    部所屬事業機構人事管理準則實施要點第1條、第3條規定：
    經濟部(以上簡稱本部)為便於所屬事業機構人事管理準則之
    實施，特訂定本要點；各機構人員之薪給管理、退休、撫卹
    、資遣及考核等，由本部依所屬事業機構人事管理準則之規
    定，另訂辦法等語(原審卷第22頁)。足知，經濟部乃所屬事
    業機構就人員薪給管理、退休、撫卹、資遣及考核等事之權
    責機關，並將各事業機構人員之年度薪給標準，授權由各事
    業機構擬定，則被上訴人經由經濟部之授權，自得就員工之
    薪資、待遇等事項，擬定相關標準後提請董事會核定並報經
    濟部備查後實施之。
２、0000-0000號函示、77年專設要點及人員任僱調派施行細則彙
    整表，並未違反經濟部所屬事業機構人事管理準則實施要點
    第32條及經濟部所屬事業機構用人費薪給管理要點之規定：
 (1)查，經濟部所屬事業機構人事管理準則實施要點於65年12月
    30日由經濟部以(65)人字第3555號函公布，其第3條已授權
    經濟部所屬事業機構就員工之薪給事項以辦法訂之(原審卷
    第22頁)，故被上訴人依此授權，就所屬人員之薪資、待遇
    等事項，於①74年訂定0000-0000號函示、②77年制定專設要
    點、③及98年修訂人員任僱調派施行細則彙整表(下合稱①②③
    規定)，以供兩造遵循，原屬其職權所在，難謂有何不法。
    被上訴人雖指稱上開規定已違反經濟部所屬事業機構人事管
    理準則實施要點第32條「各機構因工作需要或職位裁撤而改
    任低等職位者，得准維持原等級薪」之規定(原審卷第23頁)
    云云。惟0000-0000號函示說明二規定：原任主管職位人員
    改調非主管職位者，除因自行要求，不堪勝任或個人過失等
    原因外，得保障支主管薪等語(原審卷第26頁)；77年專設要
    點第4點規定：依本要點專設職位歸級者，均支非主管薪，
    但若原係主管人員得保障原薪至考績後薪給超過原薪時為止
    等語(原審卷第145頁)；人員任僱調派施行細則彙整表「一
    般調派」規定，主管職位人員改調非主管職位，保障支原薪
    ，按月以人工補足至考績後薪給超過原薪時為止。例如12等
    8級主管調12等非主管職位，支薪等級為12等8級非主管薪，
    以人工補足12等8級主管與12等8級非主管薪差額等語(原審
    卷第103頁反面)，均規定「主管職位人員改調非主管職位」
    應支領主管薪或原薪。而前開65年公布之經濟部所屬事業機
    構人事管理準則實施要點第32條僅規定改任「低等」職位者
    ，得准維持原等級薪等語，對嗣後由主管職位人員改調「同
    等級」之非主管人員之薪給應如何給付，則付之闕如，惟其
    第3條既授權被上訴人得另訂辦法以規範薪資事項(原審卷第
    22頁)，自已授權被上訴人公布上開①②③之規定以補遺其缺漏
    部分，難謂違反實施要點第32條之規定，被上訴人所辯不足
    採信。
 (2)被上訴人復辯稱，經濟部所屬事業機構用人費薪給管理要點
    第2條規定，其人員薪給係採薪點制，由經濟部訂定各職等
    對應之薪點。同一等級之主管、非主管其薪點數均相同，然
    薪點折算薪資標準則有不同，故同等級之主管與非主管薪給
    即屬相異，惟上開①②③規定卻准非主管人員仍支領原主管薪
    給，顯已違背上開規定云云。惟經濟部所屬事業機構用人費
    薪給管理要點最早於81年7月3日由經濟部核定，102年4月17
    日修正，均在①②③規定之後，其第2條規定，各事業機構人員
    之薪給，採薪點制，其薪點如附表一、二等語(原審卷第19
    頁)，僅規定員工之薪給，採薪點制而已，並未規定主管改
    為非主管職位時，應如何給付薪給；亦未明文排除①②③規定
    之適用，則被上訴人辯稱，①②③之規定有違經濟部所屬事業
    機構用人費薪給管理要點之規定云云，亦不足取。
(三)上訴人主張，100年2月15日新函、100年專設要點之規定已
    違反信賴利益保護原則，不適用於伊等，有無理由？
１、經查，監察院審計部辦理被上訴人98年度用人費用查核業務
    後，分別於99年7月12日、11月24日以台審部四字第0990002
    060號、第0990003241號函經濟部，謂：被上訴人為實施單
    一薪給制之事業，其薪點折算標準區分主管薪給及非主管薪
    給，係考量擔任主管職位人員，其職責較為繁重，給予較高
    薪點折算標準，主管人員既已降調或改調非主管職位，其仍
    支領主管之薪給，核與經濟部所屬事業機構人事管理準則實
    施要點第32點…之規定未合。依該規定係維持原等級薪，而
    非維持主管薪給，否則職位何需區分主管與非主管薪給，亦
    與調整職務之目的未合等語(原審卷第28頁)；經濟部國營事
    業委員會即於100年2月8日以經國二字第09900221900號函被
    上訴人謂：11等以上主管人員既為反映主管與非主管所賦予
    之監督職責程度不同，而區分主管及非主管薪給，相當行政
    機關另支給主管職務加給，如經調整為非主管人員，按其所
    予監督職責程度已有不同，應即回歸非主管人員之折算標準
    支領非主管薪等語(原審卷第32頁)。被上訴人遂於100年2月
    15日以新函通知所屬各單位，載明：茲為「遵照上級機關指
    示」，自100年3月份薪給起，本公司原主管職位人員改任非
    主管職位時，除因升等後薪給低於原薪者，得保障支原薪…
    外，餘如符於保障支原薪要件者，其…計算基準須以原職薪
    點按非主管薪點折算標準核算等語(原審調卷第33-34頁)。
    可見，被上訴人係為遵照上級機關之指示，始發布100年2月
    15日之函示，惟上訴人所訂定①②③之規定，並未違反經濟部
    所屬事業機構人事管理準則實施要點第32條之規定，已如前
    述，則被上訴人公布此函其依據之合法性，已有疑義。
２、次按行政法規公布施行後，制定或發布法規之機關依法定程
    序予以修改或廢止時，應兼顧規範對象信賴利益之保護。其
    因公益之必要廢止法規或修改內容，致人民客觀上具體表現
    其因信賴而生之實體法上利益受損害，應採取合理之補救措
    施，或訂定過渡期間之條款，俾減輕損害，方符憲法保障人
    民權利之意旨，業經大法官釋字第525號、529號、589號解
    釋在案。又授予人民經濟利益之法規預先定有施行期間者，
    在該期間內即應予較高程度之信賴保護，非有極為重要之公
    益，不得加以限制；若於期間屆滿後發布新規定，則不生信
    賴保護之問題。其未定有施行期間者，如客觀上可使規範對
    象預期將繼續施行，並通常可據為生活或經營之安排，且其
    信賴值得保護時，須基於公益之必要始得變動。凡因公益之
    必要而變動法規者，仍應與規範對象應受保護之信賴利益相
    權衡，除應避免將全部給付逕予終止外，於審酌減少給付程
    度時，並應考量是否分階段實施及規範對象承受能力之差異
    ，俾避免其可得預期之利益遭受過度之減損，亦有大法官釋
    字第717號之解釋理由可資參照。準此，法規之修改、變動
    ，應兼顧規範對象信賴利益之保護，非有極為重要之公益，
    不得限制規範對象；法規未定有施行期間者，因公益之必要
    廢止法規或修改內容，致人民客觀上具體表現其因信賴而生
    之實體法上利益受損害，應採取合理之補救措施，或訂定過
    渡期間之條款，俾減輕損害，方符憲法保障人民權利之意旨
    。經查，被上訴人自74年、77年公布施行0000-0000號函示
    、專設要點後，即保障由主管職位改調為同等級之非主管職
    位者可支領主管薪給之利益，至100年2月15日新函公布前，
    已施行20餘年，為兩造所不爭執(見不爭執事項㈢)，故支領
    主管薪為改調為同等級之非主管職位者依法取得之法律利益
    ，而有信賴利益保護原則之適用，除有極為重要之公益原因
    ，新函或修正之規定不得對規範對象為不利益之限制或變更
    。惟被上訴人於100年2月15日公布新函及100年修正專設要
    點，規定改任非主管職位之薪給，應按非主管薪點折算標準
    核計，已變更上訴人原取得之法律利益，然被上訴人為此修
    正，係迫於主管機關之指示，已如前述，並未舉證係因極為
    重要之公益原因而為不利益之變更，則上訴人主張，新函或
    100年專設要點，已違反信賴利益保護原則，對已產生信賴
    之上訴人並無適用之餘地，應可採信。
(四)上訴人請求被上訴人給付如附表一之工資及退休金差額，有
    無理由？查，上訴人均曾為被上訴人之主管，因信賴調任非
    主管職位後仍保障支領原主管薪給之規定，而改任為同等級
    之非主管職務，被上訴人於100年2月前均按主管薪給付，已
    如前述，並有其職位、職等之變動等資料在卷可明(本院卷
    第310頁)。而新函或修正後之專設要點，已違反信賴利益保
    護原則，不能限制上訴人，亦如前述，則上訴人依0000-000
    0號函示、修正前之專設要點、人員任僱調派施行細則彙整
    表，請求被上訴人支領原主管薪，核屬有據。而被上訴人對
    附表一所示差額之計算方法及金額，並不爭執(見不爭執事
    項㈦)，從而上訴人請求如附表一「合計起訴金額」之金額，
    即有理由，應予准許。被上訴人雖辯稱，附表一序號3、19
    、20之蔡利郎、李鈴惠、張山盛等人是從主管職調任為副研
    究員，依設置研究員辦法第5條「研究員得仍列原等支原薪
    。副研究員可歸列分類職位12等或13等」之規定，彼3人既
    為副研究員，不得支領主管原薪云云。惟設置研究員辦法係
    被上訴人於51年1月17日由經濟部核准，最近一次於61年5月
    4日修正，有設置研究員辦法在卷可憑(本院卷第131頁)，係
    在0000-0000號函示之前公布，依後法優於前法之原則，應
    優先適用0000-0000號函示。且0000-0000號函示並未區分那
    些非主管職位不得適用該函示，自應一體適用，則前開3位
    調任副研究員者，仍有0000-0000號函示之適用，可支領主
    管薪，被上訴人上揭所辯，仍不可採。
五、綜上所述，上訴人依0000-0000號函示、77年專設要點、98
    年人員任僱調派施行細則彙整表，請求被上訴人各給付如附
    表一所示「合計起訴金額」，及自起訴狀繕本送達之翌日即
    103年11月20日(於103年11月19日送達被上訴人-見原審調卷
    第188頁之送達證書)起，至清償日止，均按年息5%計算之利
    息，自屬正當，應予准許。從而原審為上訴人敗訴之判決，
    及駁回彼等假執行之聲請，尚有未洽，上訴論旨指摘原判決
    不當，求予廢棄改判，為有理由，爰由本院廢棄改判如主文
    第二項所示。又兩造均陳明願供擔保宣告准免假執行，經核
    均無不合，爰分別依附表二所示酌定相當擔保金額准許之。
六、本件事證已臻明確，兩造其餘之攻擊或防禦方法及所用之證
    據，經本院斟酌後，認為均不足以影響本判決之結果，爰不
    逐一論列，附此敘明。
七、據上論結，本件上訴為有理由，依民事訴訟法第450條、第7
    8條、第463條、第390條第2項、第392條第2項，判決如主文
    。
中　　華　　民　　國　 105　　年　　9 　　月　　6 　　日
                  勞工法庭
                        審判長法  官　黃嘉烈
                              法  官  高明德
                              法  官  林鳳珠
正本係照原本作成。
如不服本判決，應於收受送達後20日內向本院提出上訴書狀，其
未表明上訴理由者，應於提出上訴後20日內向本院補提理由書狀
（均須按他造當事人之人數附繕本）上訴時應提出委任律師或具
有律師資格之人之委任狀；委任有律師資格者，另應附具律師資
格證書及釋明委任人與受任人有民事訴訟法第466 條之1第1項但
書或第2項（詳附註）所定關係之釋明文書影本。如委任律師提
起上訴者，應一併繳納上訴審裁判費。
中　　華　　民　　國　 105　　年　　9 　　月　　6 　　日
                              書記官  楊秋鈴
附註：
民事訴訟法第466條之1（第1項、第2項）：
對於第二審判決上訴，上訴人應委任律師為訴訟代理人。但上訴
人或其法定代理人具有律師資格者，不在此限。
上訴人之配偶、三親等內之血親、二親等內之姻親，或上訴人為
法人、中央或地方機關時，其所屬專任人員具有律師資格並經法
院認為適當者，亦得為第三審訴訟代理人。